【裁判字號】    95,抗更(一),1
【裁判日期】    950216
【裁判案由】    聲明異議
【裁判全文】
臺灣高等法院臺南分院民事裁定  95年度抗更（一）字第1 號
抗  告  人  丙○○○○
法定代理人  蕭國清
訴訟代理人  蔡麗珠  律師
            江信賢  律師
            蘇若龍  律師
相  對  人  大眾商業銀行股份有限公司
法定代理人  陳田錨
訴訟代理人  蔡淑蓉
上列抗告人因債權人大眾商業銀行股份有限公司與債務人歷代建
設股份有限公司等間，聲請拍賣抵押物強制執行事件，就執行法
院除去租賃權之執行命令聲明異議，對中華民國94年7月8日臺灣
臺南地方法院所為裁定（92年度執字第31497 號－原裁定誤載為
1497號），提起抗告，本院裁定後經最高法院第一次發回更審，
本院裁定如下：
    主    文
抗告駁回。
抗告程序暨發回前再抗告程序費用均由抗告人負擔。
    理    由
一、抗告人丙○○○○係合夥組織，既有臺南市政府於民國（下
    同）94年5月31日，以南市建商字第09400438220號函，函送
    之該旅社營業登記、及歷次變更登記之營利事業登記抄本（
    影本），附於原審執行卷足稽，則該旅社因有營業名稱，又
    有營業處所，復設有代表人，核與民事訴訟法第40條第3 項
    所定之非法人團體相當，而具有當事人能力，自應以該旅社
    為當事人，並以其負責人蕭國清為法定代理人，是抗告人聲
    請更正其正確之主體名稱，自無不合，應予准許，合先敘明
    。
二、抗告人抗告意旨略以：
（一）抗告人確實就債務人所有坐落臺南市○○區○○段601 地
      號，及其上867、868、869、871、872、873、874 建號，
      即門牌分別為臺南市○○區○○路156號3樓、4樓、5樓、
      6樓、7樓、8樓，及158號建物，於87年設定抵押權之前之
      74年間，即向原所有人甲○○承租各該建物迄今，且債權
      人於87年設定抵押權時曾至現場履勘，對當時各該建物仍
      由抗告人承租中，亦知之甚詳，此請債權人提出當時其至
      現場徵信拍攝之建物現狀，仍有抗告人之招牌足明。
（二）債務人甲○○、乙○○固曾於87年間出具同意書予債權人
      ，然此係於87年11月23日抵押權設定後，債權人已知悉有
      租賃關係存在時，其承辦人為彌補其徵信程序之瑕疵，始
      要求債務人於同年11月26日在其擬妥之同意書上簽名，當
      時債務人甲○○因國小畢業，債務人等又均不諳法律，且
      債權人之承辦人表示僅為補齊徵信文件，不影響債務人之
      權利義務，故債務人始同意在同意書上簽名，自不得因此
      否定債務人與抗告人間之租賃關係存在。
（三）抗告人與債務人就系爭執行標的物之租賃關係，確實存在
      於87年11月23日設定抵押權之前，原審認定係成立於抵押
      權設定之後，其認定有誤：
    1.由抗告人於94年7 月22日提出之抗告狀，所附抗告人出具
      給債務人甲○○之84年至87年之「租賃所得」扣繳憑單，
      再參以系爭執行標的物於87年11月23日設定抵押權前之87
      年11月20日，抗告人應相對人即債權人要求所簽立之同意
      書，第2 條約定: 「租賃切結：本人（承租人）承諾將來
      租賃契約之換約，租賃期限之延長或其他租賃條件之變更
      時，必須先得貴銀行之同意始得辦理，如借款人因債務不
      履行或違約，經貴銀行實行抵押權處分抵押品時，租賃關
      係即無條件終止，承租人願自行遷出，並願拋棄有關承租
      人得主張之一切權利。」足證於系爭執行標的物設定抵押
      權之前，系爭執行標的物確實已出租給抗告人使用。否則
      抗告人又非系爭執行標的物之所有權人，債權人如非已知
      抗告人與債務人間就系爭標的物存有租賃關係，其何須要
      求非系爭標的物所有權人之抗告人簽立上開同意書，並為
      如上之約定?
    2.雖然上開同意書第3 條約定，相對人實行抵押權處分抵押
      品時，租賃關係即無條件終止。然系爭執行標的物之租賃
      關係，係存在於抗告人與債務人之間，並非抗告人與相對
      人之間，而抗告人與債務人間之租賃契約，如無法定情事
      ，亦非抗告人單方即得予以終止，是在抗告人與債務人尚
      未合意終止租約之前，租賃關係自尚存續在系爭執行標的
      物。
    3.債務人甲○○固曾於87年11月26日間，亦出具同意書予相
      對人，且同意書上載有：（一）無租賃切結、（二）租賃
      切結、（三）空地切結、（四）未保存登記建物合併供押
      、（五）限期辦理保存登記、（六）無法定抵押權等約定
      。然此係相對人為因應執行標的物可能涉及之租賃、使用
      借貸、法定抵押權等等之法律問題，將所有可能涉及之法
      律態樣及要求，全書立在同一份同意書所致。按解釋契約
      ，仍應探求當事人之真意，而參諸上述抗告人於抵押權設
      定前之87年11月20日，應相對人要求所簽立之同意書，第
      2 條約定: 「租賃切結：本人（承租人）承諾將來租賃契
      約之換約，租賃期限之延長或其他租賃條件之變更時，必
      須先得貴銀行之同意始得辦理，如借款人因債務不履行或
      違約，經貴銀行實行抵押權處分抵押品時，租賃關係即無
      條件終止，承租人願自行遷出，並願拋棄有關承租人得主
      張之一切權利。」可知債務人甲○○於87年11月26日所出
      具給相對人之同意書，亦應係針對同意書第2 條：「本人
      承諾將來租賃契約之換約、延長及租賃條件之變更等，必
      須先經貴銀行同意始得辦理，如貴銀行處分抵押品時，願
      與承租人終止租賃關係。」所為之切結。惟原審並未細繹
      抗告人與債務人所書立之同意書約定，並斟酌如抗告人非
      承租人，其又非執行標的物所有權人，衡情相對人豈須在
      設定抵押權之前要求其簽立同意書等情，或詳為調查，徒
      以債務人甲○○簽立之同意書第1 條約定，即遽認定抗告
      人與債務人間在抵押權設定時無租賃關係，其認定顯有率
      斷之嫌，且其如此認定亦與相對人陳報主張抗告人與債務
      人之租賃契約，自84年2月7日起至89年2月7日止不符，抗
      告人否認租期至89年2月7日止。
（四）抗告人與債務人甲○○間之租賃契約，對於債務人歷代建
      設股份有限公司（下稱歷代建設公司）仍然繼續存在：
    1.抗告人確實就系爭執行標的物，於87年11月24日設定抵押
      權之前之74年間，即向原所有權人甲○○承租；雖甲○○
      為抗告人初設立時之負責人，然抗告人為合夥組織，依法
      其財產與個人之財產分開，究非如獨資行號之財產即為個
      人財產，是債務人甲○○以其個人之建物出租給其合夥經
      營之抗告人使用，於情於法，並無任何違背常理之處。
    2.甲○○固於88年4 月20日，將系爭執行標的物出賣予債務
      人歷代建設公司，惟按88年4月21日修正前之民法第425條
      規定：「出租人於租賃物交付後，縱將其所有權讓與第三
      人，其租賃契約，對於受讓人，仍繼續存在。」是依該規
      定，抗告人與原所有權人甲○○之租賃契約，對於歷代建
      設公司自屬繼續存在，不因甲○○將執行標的物出賣給歷
      代建設公司，即認定租賃契約業已終止。
    3.復按租賃契約之成立非以書面為必要，尤以不定期契約，
      而債務人甲○○原為抗告人之負責人，故抗告人與甲○○
      間未訂立租賃契約，亦屬事理之常。矧由抗告人提出84年
      至87年之各類所得扣繳暨免扣繳憑單、各類所得扣繳稅額
      繳款書，既已足資證明抗告人與債務人甲○○間，於系爭
      執行標的物設定抵押權之前即已成立租賃權，本件又無證
      據證明抗告人與甲○○間之租賃契約，僅至89年2月7日止
      ，且依上開民法425 條規定，抗告人與甲○○之租賃契約
      ，對於歷代建設公司仍繼續存在迄今，則執行法院自不得
      依據強制執行法第98條除去抗告人之租賃權。原審未查，
      率爾認定抗告人與債務人間之租賃契約，成立在抵押權設
      定之後，並裁定除去抗告人之租賃權，其裁定於法自屬有
      誤。
（五）退步言之，即使如相對人主張抗告人與債務人間之租賃契
      約，僅自84年2月7日起至89年2月7日止，抗告人與債務人
      間之租賃契約，亦非當然於89年2月7日消滅：
    1.按不動產之租賃契約，其期限逾1 年者，應以字據訂立之
      ，未以字據訂立者，視為不定期限之租賃，民法第422 條
      定有明文。抗告人與債務人間並未訂立書面租賃契約，故
      即使雙方有約定租賃契約自84年2月7日起至89年2月7日止
      ，然依據該條規定，亦應視為不定期限之租賃契約，難認
      於89年2月7日租賃契約即已消滅。
    2.再者即使抗告人與債務人定有書面租賃契約，惟按「租賃
      期限屆滿後，承租人仍為租賃物之使用收益，而出租人不
      即表示反對之意思者，視為以不定期限繼續契約。」民法
      第451條定有明文。又「民法第451條所謂視為以不定期限
      繼續契約，僅係期限之更新，而原訂契約仍繼續存在，兩
      造所訂基地租賃契約，雖因租期屆滿，而被上訴人不即表
      示反對上訴人使用之意思，依法視為以不定期限繼續契約
      ，但原契約所附條件仍繼續存在。」最高法院亦著有55年
      度臺上字第1839號判決足參。易言之，民法第451 條租賃
      契約之默示更新，僅係期限之更新，原訂契約仍繼續存在
      ，並非原訂契約於契約屆滿時即歸於消滅。故本件縱令如
      相對人主張抗告人與債務人訂立之租賃契約至89年2月7日
      止，然由於租賃期限屆滿後，抗告人仍為租賃物之使用收
      益，而承受租賃契約之債務人歷代建設公司未即表示反對
      之意思，揆之上開說明，抗告人與債務人間之租賃契約亦
      應視為以不定期限繼續契約，繼續存在迄今，租賃關係並
      未因期限屆滿時即歸於消滅。
（六）綜合上述，抗告人與債務人就系爭執行標的物之租賃關係
      ，確實存在於87年11月23日設定抵押權之前，原裁定未查
      明實情，遽認抗告人對於上開建物之租賃權，係存在抵押
      權設定之後，並依強制執行法第98條第2 項規定除去抗告
      人之租賃權，復駁回抗告人之異議，顯已侵害抗告人之權
      益。為此依法提起抗告，求為廢棄原裁定等語。
三、按不動產所有人設定抵押權後，於同一不動產上得設定地上
    權及其他權利，但其抵押權不因此而受影響，民法第866 條
    定有明文。故不動產所有人於設定抵押權後，雖得依民法第
    866 條規定，復就同一不動產與第三人設定權利，但於抵押
    物之賣得價金，或該物扣押後由抵押物分離之天然孳息，或
    抵押權人原得收取之法定孳息，有所影響，則依同條但書之
    規定，其所設定之權利，對於抵押權人自不生效。如於抵押
    權設定後與第三人訂立租賃契約而致有上述之影響者，依同
    條之規定言之，不問其契約之成立，在抵押物扣押之前後，
    對於抵押權人亦當然不能生效，其抵押權人因屆期未受清償
    ，或經確定判決，聲請拍賣抵押物時，執行法院自可依法逕
    予執行，司法院著有院字第1446號解釋足參。是以執行法院
    認抵押人於抵押權設定後，與第三人訂立之租約，致影響於
    抵押權者，得依聲請或職權除去其租賃關係，依無租賃狀態
    逕行強制執行，最高法院著有74年度臺抗字第227 號判例在
    案。據此執行法院認該租賃關係影響抵押權之行使，即得依
    聲請或依職權除去該租賃關係，與出租人或承租人是否善意
    無關。
四、經查本件執行債權人即相對人，以原審90年度促字第 44581
    號確定支付命令、及89年度拍字第4146號拍賣抵押物確定裁
    定，為執行名義，聲請對債務人歷代建設公司所有坐落臺南
    市○○路156號2樓（875建號）、6樓（871建號）、7樓（87
    2 建號）、8樓（873建號）、尊王路158號（874建號）建物
    ，及債務人乙○○所有尊王路156號1樓（866建號）、3樓（
    867建號）、4樓（868建號）、5樓 （869建號）建物為強制
    執行。且債務人歷代建設公司係於88年4 月20日，始以買賣
    為原因，自前手所有人甲○○取得各該建物所有權。而在債
    務人歷代建設公司取得各該建物所有權前，前手所有人甲○
    ○已於87年11月23日，將系爭各該建物設定本金最高限額新
    臺幣（下同）72,000,000元之抵押權予執行債權人，並於翌
    日辦理登記完畢。復因執行債權人具狀陳報稱：「上開 867
    、868、869、871、872、873、874建號建物，經原所有人蔡
    邱亮與第三人丙○○○○，於84年2月7日簽訂租賃契約，租
    期自84年2月7日起至89年2月7日止，租金每月15,000元。」
    等情，原審因而於94年1月24日下午3時30分所行第一次拍賣
    公告，核定拍賣最低價額為34,720,000元（866、875建號除
    外），並於公告附表備註欄第6 項附記：「查封時及嗣後具
    狀據債權人代理人均稱：系爭‧‧‧編號1（872 建號）、2
    （873建號）、3（874建號）、5（871建號）、7（867 建號
    ）、8（868建號）、9（869建號）建物現出租予第三人丙○
    ○○○，租期自84年2月7日至89年2月7日，月租15,000元，
    租期已於查封前屆至，惟仍繼續占用中，應買人請自行查證
    ，拍定後‧‧‧均不點交。」等語，惟無人應買。原審遂又
    以同樣附記條件，定期於94年3 月21日上午10時30分行第二
    次拍賣，核定拍賣最低價額為27,776,000元（866、875建號
    除外），仍無人應買，已不足清償執行債權人聲請強制執行
    之債權額58,800,275元及利息與違約金等情。既有系爭建物
    之抵押權設定契約書及他項權利證明書、債權人民事強制執
    行聲請狀、原審支付命令及拍賣抵押物裁定與其確定證明書
    、建物登記謄本、陳報狀、第一、二次拍賣公告、拍賣不動
    產筆錄等件，存於原審執行案卷足稽。且按拍賣之標的物，
    如為承租之第三人占有中而不予點交，拍定人或承受人勢須
    承擔債務人與承租人間之租賃關係，而無法於拍定或承受後
    現實占有執行標的物，尤其租賃關係較長或租金業已先行付
    清之情形，將造成幾無應買或承受意願之情事，亦為一般社
    會之常情，足見上揭租賃關係之存在，已影響應買人之意願
    ，亦影響執行債權人該抵押債權之受償。而執行債權人又具
    狀聲請除去該租賃關係，顯見執行債權人亦認該租賃關係已
    影響其抵押權之行使，致拍賣價額有不足清償其抵押債權額
    之情形。是依原審所定上揭第二次拍賣之最低價額觀之，上
    開建物拍賣結果，確有使執行債權人之抵押債權額不足受償
    之情事，洵堪認定。
五、抗告人雖以其於74年間即向原所有人甲○○承租上開建物迄
    今，系爭抵押權係簽訂於租賃關係成立之後云云置辯。惟依
    原審執行卷附之臺南市政府94年5月31日南市建商字第09400
    438220號函送之丙○○○○營業登記及歷次變更登記之營利
    事業登記抄本（影本），丙○○○○係於74年9月6日核准設
    立，設立當時之負責人為甲○○，而甲○○即為系爭871、8
    72、873、874、875 建號建物之所有人，則甲○○以自己所
    有之建物經營合夥旅社，是否另有租賃關係存在，已非無疑
    ；故該旅社嗣於81年8 月15日雖變更負責人為孟水雄，復於
    91年4月3日變更負責人為蕭國清，而仍繼續以丙○○○○之
    名稱營業，尚不足認該旅社於74年間核准設立營業時，即與
    該旅社負責人甲○○就上開建物存有租賃關係，則抗告人在
    上開建物營業之初是否即與建物所有人間存有租賃關係，亦
    非無疑。抗告人雖提出各類所得扣繳暨免扣繳憑單及各類所
    得扣繳稅額繳款書為證，惟其期間僅止於84-87 年間，並無
    從證明抗告人於74年9月6日經核准設立營業之初，即已承租
    系爭建物而支付租金之情事。退步言之，縱認抗告人提出之
    上開各類所得扣繳暨免扣繳憑單及各類所得扣繳稅額繳款書
    ，得認係承租系爭建物而支付租金之證明；然參酌執行債權
    人所查報並經原審核定為拍賣附記條件所載之租賃存續期間
    至89年2月7日止，及執行債權人繼在抗告更審程序，所提出
    抗告人與債務人甲○○於84年2月7日，所共同簽訂之房屋租
    賃契約書及公證書，該租賃契約書既已明載租賃期間自84年
    2月7日起至89 年2月7日止共5年，且該契約特別約定事項第
    11條復明載：「租賃期間屆滿時，不須甲方（出租人）預先
    通知，租賃關係當然消滅。如甲、乙（承租人）兩方仍願繼
    續租賃，應另訂立書面契約，其租賃條件由雙方協議定之。
    」等語，而有該租賃契約書及公證書各影本存於本審卷為憑
    。顯見該特別約定事項原意，乃避免於租賃期限屆滿後，承
    租人仍為租賃物之使用收益，而出租人不即表示反對之意思
    者，而被視為以不定期限繼續契約，來阻卻民法第 451條租
    賃之默示更新效果至明。則依民法第450條第1項規定，該租
    賃期間自84年2月7日起至 89年2月7日止共5年之書面租賃契
    約關係，應於89年2月7日期限屆滿時即已消滅，嗣縱另訂有
    租賃契約或成立租賃關係，均已在系爭抵押權於87年11月24
    日設立登記之後，灼然明甚。又原所有人甲○○既已於88年
    4 月20日，將上開建物出賣予債務人歷代建設公司，嗣縱仍
    有租賃之情事，衡諸社會常情，亦非原所有人甲○○所得為
    之，抗告人既不提出目前仍有租賃關係之契約文書以供審酌
    ，仍執其與原所有人甲○○間於84-87 年間之租賃關係為主
    張，並援引其於87 年11月20日所簽立之同意書第2條所載：
    「租賃切結：本人（承租人）承諾將來租賃契約之換約，租
    賃期限之延長或其他租賃條件之變更等，必須先得貴銀行之
    同意始得辦理，如借款人因債務不履行或違約，經貴銀行實
    行抵押權處分抵押品時，租賃關係即無條件終止，承租人願
    自行遷出，並願拋棄有關承租人得主張之一切權利。」等語
    ，及甲○○、乙○○於87年11月26日所出具內載有：「願就
    提供抵押之不動產，承諾將來租賃契約之換約、延長及其他
    租賃條件之變更等，必須先經相對人同意始得辦理。」等語
    之同意書，為其主張目前租賃關係，係成立於系爭抵押權設
    立登記前之論據，自難採信。又抗告人雖另主張其與債務人
    間之租賃契約，因承受租賃契約之債務人歷代建設公司未即
    表示反對之意思，應視為不定期限之租賃契約，故租賃關係
    並未因期限屆滿即歸於消滅云云；惟按民法第451條所定出
    租人於租期屆滿後須即表示反對之意思，始生阻止續租之效
    力，意在防止出租人於租期屆滿後，明知承租人就租賃物繼
    續使用收益而無反對之表示，過後忽又主張租賃關係消滅，
    使承租人陷於窘境而設，並非含有必須於租期屆滿時，始得
    表示反對之意義存在。故於訂約之際，訂明期滿後絕不續租
    ，或續租應另訂契約者，仍難謂不發生阻止續約之效力，最
    高法院著有55年度臺上字第276號判例在案。據此觀諸執行
    債權人所提房屋租賃契約書，其中特別約定事項第11條，既
    已載明：「租賃期間屆滿時，不須甲方（出租人）預先通知
    ，租賃關係當然消滅。如甲、乙（承租人）兩方仍願繼續租
    賃，應另訂立書面契約，其租賃條件，由雙方協議定之。」
    等語，則本件租賃契約於89年2月7日租期屆滿，依該特別約
    定事項及最高法院見解，租賃關係應已消滅，抗告人主張應
    視為不定期限租賃契約，洵無足採。
六、綜上各情，原審認抗告人與債務人甲○○間之原租賃契約關
    係，已於89年2月7日屆滿消滅，抗告人目前之租賃關係，係
    成立於系爭執行標的物於87年11月24日設定抵押權之後，且
    該租賃關係影響於抵押權之行使，爰依相對人之聲請，於94
    年4月22日，以92年度執字第31497號執行命令除去上開租賃
    關係，即難認原審除去抗告人就上開建物租賃權之執行命令
    有何不當，致有侵害抗告人權益之情事。抗告人對原審除去
    租賃權之上開執行命令聲明異議，要非正當，並無可取。原
    審因而裁定駁回抗告人異議之聲明，經核認事用法並無不合
    。抗告意旨猶執前詞指摘原裁定不當，求予廢棄改判，為無
    理由，應予駁回。
七、又本件事證已明，兩造其餘主張陳述及攻擊防禦方法，核與
    判斷之結果不生影響，爰不逐一贅述。
八、據上論結，本件抗告為無理由，應依強制執行法第30條之 1
    ，民事訴訟法第495條之1第1項、第449條第1 項、第95條、
    第78條，裁定如主文。
中    華    民    國    95    年    2    月     16     日
                  民事第四庭  審判長法  官  王惠一
                                    法  官  蘇重信
                                    法  官  林永茂
上為正本係照原本作成。
如不服本裁定，僅得於收受本裁定正本送達後10日內以適用法規
顯有錯誤為理由，向本院提出再抗告狀（須附繕本1份及繳納再
抗告裁判費新台幣1000元），並經本院許可後始可再抗告於最高
法院。
中    華    民    國    95    年    2    月     16     日
                                    書記官  謝素嬿
【附記】                                        Ｊ
民事訴訟法第495條之1第2項準用同法第466條之1第1、2項規定
：
I對於第二審判決上訴，上訴人應委任律師為訴訟代理人。但上
  訴人或其法定代理人具有律師資格者，不在此限。
II上訴人之配偶、三親等內之血親、二親等內之姻親，或上訴人
  為法人、中央或地方機關時，其所屬專任人員具有律師資格並
  經法院認為適當者，亦得為第三審訴訟代理人。


司法院資訊處製作；財團法人民間司法改革基金會備份。
